臺灣彰化地方法院民事判決　100年度訴字第236號
原　　　告　莊林金鑾
訴訟代理人　莊開地
被　　　告　陳圓
　　　　　　陳
上列當事人間請求塗銷扺押權登記事件，本院於民國100年4月6
日言詞辯論終結，判決如下：
    主      文
被告間就如附表所示不動產於九十八年四月二十日以彰化縣彰化
地政事務所九十八年彰資字第○五六九五○號所為債權額新臺幣
壹佰伍拾萬元之抵押權設定行為應予撤銷。
被告陳應將前項抵押權設定登記予以塗銷。
訴訟費用新臺幣壹萬壹仟捌佰玖拾元由被告負擔。
    事實及理由
一、原告起訴主張：被告陳圓積欠原告合會會款新臺幣（下同）
    1,100,000元，拒不清償，嗣經雙方於民國98年4月6日在彰
    化縣彰化市調解委員會成立調解，調解內容為被告陳圓願返
    還所欠原告之會款計1,100,000元正，並由被告陳圓自98年
    12月5日起，於每月5日給付20,000元（共計55期），至所欠
    會款全部返還為止，如有一期未履行，視為全部到期，上開
    調解書並於98年4月11日經本院核定。惟被告陳圓未依調解
    內容履行，且明知其唯一財產係附表所示不動產（下稱系爭
    不動產），為脫免強制執行，竟暗中於98年4月20日將系爭
    不動產設定1,500,000元之第二順位抵押權（下稱系爭抵押
    權）予其姐即被告陳，經原告於99年3月22日向彰化縣彰
    化地政事務所申請系爭不動產登記謄本後，始知上情，並立
    即於99年3月23日以彰化光復路郵局第000133號存證信函催
    告被告於文到7日內，自動向彰化縣彰化地政事務所辦理塗
    銷系爭抵押權登記，然被告分別收受上開存證信函後，仍置
    之不理。查被告陳圓除系爭不動產外，別無其他財產，且於
    調解成立後旋即設定系爭抵押權予被告陳，係惡意脫產，
    此無償行為顯有害及原告之債權，爰依民法第244條第1項之
    規定，請求撤銷被告間就系爭不動產於98年4月20日所為之
    系爭抵押權設定登記行為，及請求被告陳塗銷系爭抵押權
    設定登記等語。並聲明：如主文所示。
二、被告陳圓辯稱：依其目前能力無法照與原告間之調解內容給
    付，被告陳98年起向其催討借款，自98年往前推算其已陸
    續向被告陳借款4、5年，其自行估計超過2,000,000元，
    其都是前往被告陳住處拿取現金，均未寫借據，期間被告
    陳未曾向其催討欠款，是98年被告陳才表示小孩長大需
    要錢，其便簽立一張本票予被告陳，其向被告陳稱到底
    欠多少錢不知道，被告陳便表示金額填寫1,500,000元。
    因其有積欠房貸、信貸，法院有寄通知單，或有收到催繳通
    知，因被告陳之前在電話中提到孩子長大需要錢，其認為
    若其房子被拍賣，剩餘款項可以還被告陳，故設定抵押權
    ，其設定抵押權是針對之前欠款等語。並聲明：原告之訴駁
    回。
三、被告陳則以：被告陳圓確有積欠伊借款2,000,000元以上
    ，被告陳園係自10幾年前就一直借款至98年，伊借被告陳圓
    之款項只有記在心裡，沒有紀錄下來，亦無借據，因伊向被
    告陳圓暗示伊借那麼多錢，要求被告陳圓設定抵押權予伊，
    在設定抵押權之前，被告陳圓已經向伊借款超過2,000,000
    元，98年4月設定之抵押權是針對設定之前伊已經借給被告
    陳圓之借款等語，資為抗辯。並聲明：原告之訴駁回。
四、查原告主張被告陳圓積欠原告合會會款1,100,000元未清償
    ，嗣經雙方於98年4月6日在彰化縣彰化市調解委員會成立調
    解，調解內容為被告陳圓願返還所欠原告之會款1,100,000
    元，並由被告陳圓自98年12月5日起，於每月5日給付20,000
    元（共計55期），至所欠會款全部返還為止，如有一期未履
    行，視為全部到期，上開調解書並於98年4月11日經本院核
    定。惟被告並未依調解內容履行，並於98年4月20日將系爭
    不動產設定系爭抵押權予其姐即被告陳等情，業據原告提
    出彰化縣彰化市調解委員會98年民調字第247號調解書影本
    、土地及建物登記謄本各1份為證（見本院卷第8頁、第9至1
    2頁），並有彰化縣彰化地政事務所100年3月15日彰地一字
    第10000028 18號函檢送之系爭抵押權登記申請資料附卷可
    查（見本院卷第22至30頁），且經本院依職權調取本院98年
    度核字第3915號卷查閱屬實，復為被告所不爭執，堪信為真
    實。
五、按債務人所為之無償行為，有害及債權者，債權人得聲請法
    院撤銷之；債權人依第1項或第2項之規定聲請法院撤銷時，
    得並聲請命受益人或轉得人回復原狀，民法第244條第1項、
    第4項分別定有明文。撤銷債務人所為之無償行為者，須具
    備下列之條件，為債務人所為之法律行為、其法律行為有害
    於債權人、其法律行為係以財產權為目的，至於債務人之法
    律行為除有特別規定外，無論為債權行為抑為物權行為，均
    非所問（最高法院42年度臺上字第323號判例要旨參照）。
    又債權人行使民法第244條規定之撤銷權，以債務人之行為
    有害及債權，為其要件之一。此之所謂害及債權，乃指債務
    人之行為，致積極的減少財產，或消極的增加債務，因而使
    債權不能獲得清償之情形（最高法院81年度臺上字第207號
    判決意旨參照）。次按債務人以其所有之不動產設定抵押權
    ，同時向他人借貸款項，其設定抵押權之行為，固屬有償行
    為，若先有債權之存在而於事後為之設定抵押權者，如無對
    價關係，即屬無償行為。倘有害及債權，則債權人自得依民
    法第244條第1項之規定予以撤銷之（最高法院51年台上字第
    3528號判例、94年度台上字第318號判決參照）。查依被告
    陳於100年4月6日本院言詞辯論期日陳述：系爭抵押權設
    定係針對其前已借款予被告陳圓逾2,000,000元部分等語，
    及被告陳圓於上開言詞辯論期日所稱：自98年被告陳向其
    催討借款往前推算，其自行估計已陸續向被告陳借款超過
    2,000,000元，因其有積欠房貸、信貸，曾收到法院通知或
    催繳通知，而被告陳之前在電話提及小孩長大需要用錢，
    其認如其房屋遭拍賣，餘款可以返還被告陳，故針對之前
    借款設定系爭抵押權等語，則縱被告陳圓確有向被告陳借
    款逾2,000,000元，惟被告陳圓為被告陳設定系爭抵押權
    係針對前已存在之債權，揆諸前揭說明，被告間係先有債權
    債務關係存在，事後被告陳圓始於98年4月20日設定系爭抵
    押權予被告陳，足見被告陳圓為被告陳設定系爭抵押權
    時，並無對價關係，即屬無償行為。又被告陳圓因積欠原告
    合會會款1,100,000元未清償，經原告與被告陳圓於98年4月
    6 日在彰化縣彰化市調解委員會成立調解，調解內容為被告
    陳圓願返還所欠原告之會款1,100,000元，並由被告陳圓自9
    8年12月5日起，於每月5日給付2萬元（共計55期），至所欠
    會款全部返還為止，如有一期未履行，視為全部到期，上開
    調解書並於98年4月11日經本院核定，業如前述，顯見被告
    陳圓於98年4月20日為被告陳設定系爭抵押權時，原告對
    被告陳圓之債權業已成立，依卷附本院依職權調取被告陳圓
    之98年財產所得資料（見本院卷第18頁至第19頁），除如附
    表所示不動產外，被告陳圓之財產總計為168,586元，被告
    陳圓復於本院言詞辯論期日自認依其能力無法履行上開調解
    內容等語（見本院卷第40頁），堪認被告陳圓設定系爭抵押
    權予被告陳之無償行為，有害及原告之債權，基此，原告
    依民法第244條第1項之規定，訴請撤銷被告間之系爭抵押權
    設定行為，洵屬有據。又債權人依民法第244條第1項規定聲
    請法院撤銷時，得並聲請命受益人回復原狀，同條第4項前
    段亦有明文。被告間上開系爭抵押權設定行為既經撤銷，則
    依上揭規定，原告併請求受益人即被告陳將系爭抵押權設
    定登記塗銷，亦屬可採。
六、綜上所述，被告陳圓無償設定系爭抵押權予被告陳，致原
    告債權無法獲得滿足，其設定系爭抵押權之行為核屬有害及
    原告債權之詐害行為，從而，原告依民法第244條第1項、第
    4項前段之規定，訴請撤銷被告間系爭抵押權之設定行為，
    及被告陳應將系爭抵押權設定登記予以塗銷，為有理由，
    應予准許。
七、本件事證已臻明確，兩造其餘之攻擊防禦方法及所提之證據
    ，經審酌後認與判決結果不生影響，爰毋庸一一論述，併此
    敘明。
八、訴訟費用負擔之依據：民事訴訟法第78條、第85條第1項。
中    華    民    國  100    年    4    月    20    日
                  民事第三庭    法  官  尚安雅
以上正本係照原本作成。
如對判決上訴，應於判決送達後20日內向本院提出上訴狀（須附
繕本）。如委任律師提起上訴者，應一併繳納上訴審裁判費。
中    華    民    國   100   年    4    月    26    日
                                書記官  陳文俊
附表：
┌──────────────────────────────────┐
│                  土   地    標    示                               │
├────────────────┬──┬───────┬──────┤
│     土  地  坐  落             │地目│ 面       積  │權利範圍    │
│                                │    │ （平方公尺） │            │
├────────────────┼──┼───────┼──────┤
│ 彰化縣彰化市○○段南郭小段153地│ 建 │3022          │62/10000    │
│ 號                             │    │              │            │
└────────────────┴──┴───────┴──────┘
┌────────────────────────────────────────┐
│                  建    物    標    示                                          │
├───────┬────────┬───────┬────────────┬──┤
│建         號 │ 基 地 坐 落    │主要用途、主要│建物總面積（平方公尺）  │權利│
│              ├────────┤建材、層數    ├────────────┤範圍│
│              │ 建 物 門 牌    │              │層次面積（平方公尺）    │    │
├───────┼────────┼───────┼────────────┼──┤
│彰化縣彰化市南│彰化縣彰化市南郭│住家用、鋼筋混│98.51                   │全部│
│郭段南郭小段  │段南郭小段15 3地│凝土造、10層  │                        │    │
│7751建號      │號              │              ├────────────┤    │
│              ├────────┤              │6層、98.51              │    │
│              │彰化縣彰化市中興│              │附屬建物（陽台）：11.57 │    │
│              │路103之10號6樓  │              │                        │    │
└───────┴────────┴───────┴────────────┴──┘